【裁判字號】    89,仲訴,17
【裁判日期】    900430
【裁判案由】    撤銷仲裁判斷
【裁判全文】
臺灣臺北地方法院民事判決  八十九年度仲訴字第一七號
    原      告    交通部國道高速公路局
    法定代理人    甲○○
    訴訟代理人    楊鴻基律師
                  周怡君律師
    被      告    加拿大商道康國際工程顧問股份有限公司台灣分公司
                              設台北市○○○路一五三號五樓Ｂ室
    法定代理人    乙○○      .
    訴訟代理人    柯君重律師
    複  代理人    周俊智律師
右當事人間請求撤銷仲裁判斷事件，本院判決如左：
    主    文
原告之訴駁回。
訴訟費用由原告負擔。
    事    實
甲、原告方面：
壹、聲明：中華民國商務仲裁協會八十九年度仲聲忠字第一一七號仲裁判斷應予撤銷
    。
貳、陳述：
一、中華民國商務仲裁協會八十九年度仲聲忠字第一一七號仲裁（下稱系爭仲裁）判
    斷有仲裁法第四十條第一項第一款、第四款應予撤銷之事由：
（一）系爭仲裁事件所主要牽涉者，係該工程未如期開工及完工遲延是否歸責於被告
      。依兩造合約附錄四「中山高速公路入口匝道儀控系統工程監造服務工作大綱
      」五‧０‧二規定：「任何足以遲延或妨礙完成本服務事件或狀況發生時，顧
      問公司應立即向高工局報告，並說明顧問公司針對該情形所採取之對策及步驟
      。」原告於仲裁程序進行中，曾一再針對此點，向仲裁庭說明被告於承包商遲
      延時，負有向原告提出對策及步驟之義務，而此部份之主張，關係被告於兩造
      合約下所負之義務之實際內容被告是否已善盡其督促開工之監造義務，以及是
      否就系爭工程之遲延有可歸責事由，均應以其所負義務內容為斷，故原告此部
      份之攻擊防禦，對於系爭仲裁事件之判斷關係重要。惟系爭仲裁判斷書竟僅以
      被告十二次去函恩益禧公司及催促台號公司之催辦公文，即率爾認定被告已善
      盡其督促開工及監造之義務，就原告有關被告之義務尚包括擬具對策，並向原
      告提出方案，以積極步驟解決承包商施工遲延問題等主張，以及被告非僅發函
      承包商恩益禧及台號公司即足認為已盡其督促開工及監造義務等攻擊防禦方法
      ，均未予置理，顯有不備理由之違法，原告得據此依仲裁法第四十條第一項第
      一款及第四款，及仲裁法第三十八條第一項第一、二款之規定，請求撤銷仲裁
      判斷。
（二）又原告於仲裁進行時，曾多次引證八十八年度仲聲愛字第一四九號仲裁事件相
      關資料，作為本案仲裁事件之攻擊防禦方法，供本案仲裁庭自由心證判斷事實
      之資料。縱本案仲裁庭斟酌原告提出之八十八年度仲聲愛字第一四九號相關之
      證據資料後，依自由心證認為該資料不可採，亦應於仲裁判斷書說明其不可採
      之理由，惟仲裁庭僅以；「本案相對人主張與他案（仲聲愛字第一四九號）相
      互牽連，但相對人縱於本案中引他案聲請人（台號公司）主張為自己之主張，
      本仲裁庭認為仍須由當事人就其主張負舉證之責」寥寥數語帶過，即未就原告
      所提之相關證據資料，及本案關係人台號公司於他案之供述予以審酌，並說明
      何以不採之理由，亦顯符合仲裁法第四十條第一項第一款及第四款得與撤銷之
      事由。
二、系爭仲裁判斷有仲裁法第四十條第一項第九款應予撤銷之事由：
（一）如前所述，原告於仲裁進行時，曾多次引證八十八年度仲聲愛字第一四九號仲
      裁事件相關資料，作為本案仲裁事件之攻擊防禦方法，供本案仲裁庭自由心證
      判斷事實之資料，應屬該當仲裁法第四十條第一項第九款所謂「為判斷基礎之
      民事、刑事、或行政處分」，要無疑義。
（二）惟於八十八年度仲聲愛字第一四九號仲裁事件終結前，有關訴外人道康公司就
      系爭工程遲延責任應負責之比例實無從釐清，基於該仲裁事件與系爭仲裁事件
      於爭點上密切之關聯性，本希望仲裁人能詳細審酌，且原告唯恐認定事實內容
      不同，致仲裁決定間相互衝突，曾請求停止仲裁程序，惟均未獲仲裁人置理，
      其作成之系爭仲裁判斷自有仲裁法第四十條第一項第九款應予撤銷之事由。
三、系爭仲裁判斷有仲裁法第四十條第一項第四款應予撤銷之事由：
（一）按依仲裁法第五十二條之規定，仲裁庭應職權調查證據。
（二）如前所述，原告於系爭仲裁進行時，曾多次引證八十八年度仲聲愛字第一四九
      號仲裁事件相關資料，仲裁庭若認為訴外人台號公司之書狀並非充分，並非不
      可依職權傳喚訴外人台號公司出庭作證，或就書狀所陳述之事實，依職權調查
      是否為真實，以明瞭被告就系爭工程之遲延有無可歸責之事由。系爭仲裁事件
      之仲裁庭未依職權傳喚證人，反一再責成原告應自行釐清訴外人台號公司與被
      告就系爭工程遲延之責任歸屬，但原告依合約規定，並無任何立場澄清訴外人
      台號公司與承包商間設計方面之責任歸屬，亦無從舉證說明系爭設計錯誤所造
      成之遲延可歸責於何方。唯一可釐清雙方責任歸屬之途，即訊問訴外人台號公
      司，或俟仲聲愛字第一四九號仲裁判斷作成，再依仲裁判斷認定雙方責任比例
      ，作為被告是否可歸責之判斷依據，本件仲裁庭竟未職權調查證據，顯已構成
      仲裁法第四十條第四款之撤銷事由。
、證據：提出契約、仲裁判斷書、交通部台灣區○道○○○路局函、仲裁詢問筆錄
    、開會通知、答辯狀等影本為證。
乙、被告方面：
壹、聲明：駁回原告之訴。
貳、陳述：
一、被告不同意原告為任何訴之變更、追加：
    原告本件撤銷仲裁判斷之訴，其起訴狀所載（主張）之「訴訟標的」為仲裁法第
    四十條第一項「第一款」及「第九款」之撤銷事由（形成權），而不及於事後其
    準備（二）狀所新增之同條項「第四款」之撤銷事由（形成權），屬訴之追加，
    被告不同意之。
二、依左列說明，原告並無本件撤銷仲裁判斷之訴的撤銷（形成）權（訴訟標的）存
    在，其起訴顯無理由：
（一）原告本件起訴主張其有仲裁法第四十條第一項第一款及第九款之撤銷（形成）
      權（訴訟標的）存在，惟查，依原告所述事實及理由均不符各該條款之規定，
      其訴顯無理由，應予駁回：
    １本件原仲裁判斷書不但附有理由，且綦述甚詳，說理極明，並非未附理由。
    ２本件原仲裁判斷書係命原告給付一定（新台幣）金額予被告，做為損害賠償之
      用，並非命當事人為法律上所不許之行為，則原告本款主張亦無理由。
（二）原告本件起訴不符合仲裁法第四十條第一項第九款之規定：
    １原告於本件起訴狀理由中另載述：「仲裁法第四十條第一項第九款復規定，為
      判斷基礎之民事、刑事及其他裁判或行政處分，依其後之『確定』裁判或行政
      處分已變更者」，並據之做為其提起本件撤銷仲裁判斷之訴之撤銷（形成）權
      （訴訟標的）存在之主張。其後，原告並於本件準備一狀中補稱：「... 一、
      仲裁法第四十條第一項第九款規定，為判斷基礎之民事、刑事及其他裁判或行
      政處分，依其後之確定裁判或行政處分已變更者，當事人得提起撤銷仲裁判斷
      之訴。仲裁法第三十七條規定：『仲裁人之判斷，於當事人間，與法院之確定
      判決有同一效力。』是依上揭規定，若為判斷基礎之仲裁判斷，依其後之仲裁
      判斷已變更者，當事人得提起撤銷仲裁判斷之訴。」
    ２惟查：
      (1)本件原仲裁判斷，係由原仲裁庭依雙方提出之主張、證據逕行做成仲裁判斷
        書，並無所謂之「『為判斷基礎』之民事、刑事、其他裁判或行政處分」存
        在；則更無可能存有「依其後之確定裁判或行政處分已變更者」之情形，是
        其訴訟標的之要件已然不備。
      (2)依仲裁法第四十條第三項規定，同條第一項第九款情形，「以足此影響判斷
        之結果為限」，方得提起撤銷仲判斷之訴。而因當事人及仲裁標的均不相同
        之二仲裁判斷（效力等同民事確定判決）相互間不生拘束力，即無「足以影
        響判斷結果」之情形存在，則其訴訟標的之要件顯然不備。
      (3)且法條文義僅指「民事、刑事及其他裁判或行政處分」，而不及「仲裁判斷
         」，則原告之主張於法無據，自不待言。
（三）仲裁法第五十二條及非訟事件法第十六條均非撤銷仲裁判斷之訴的訴訟標的
      ；且仲裁程序為一解決當事人民事紛爭之訴訟程序的特別程序，自應由攻防兩
      造負舉證之責，而非由仲裁人依職權調查事實及必要證據，否則即與「當事人
      處分主義」、「言詞辯論主義」、「當事人進行主義」之訴訟法上諸原則有違
      。則原告據之作為本件撤銷仲裁判斷之訴的依據，顯然與法有違，自不足採。
    理    由
甲、程序方面：
    按「訴狀送達後，原告不得將原訴變更或追加他訴。但有下列各款情形之一者，
    不在此限：七、不甚礙被告之防禦及訴訟之終結者。」民事訴訟法第二百五十五
    條第一項第七款定有明文。本件被告雖不同意原告於起訴後，追加仲裁法第四十
    條第一項第四款為其訴訟標的，但本院認原告所為之上揭追加，並不甚礙被告之
    防禦及訴訟之終結，是揆諸前揭說明，自應准許，先予敘明。
乙、得心證之理由：
一、本件原告起訴略以：
（一）系爭仲裁判斷僅以被告十二次去函恩益禧公司及催促台號公司之催辦公文，即
      率爾認定被告已善盡其督促開工及監造之義務，就原告有關被告之義務尚包括
      擬具對策，並向原告提出方案，以積極步驟解決承包商施工遲延問題等主張，
      以及被告非僅發函承包商恩益禧及台號公司即足認為已盡其督促開工及監造義
      務等攻擊防禦方法，均未予置理；又仲裁庭斟酌原告提出之八十八年度仲聲愛
      字第一四九號相關之證據資料後，依自由心證認為該資料不可採，亦未說明其
      不可採之理由。是原告得據此依仲裁法第四十條第一項第一款及第四款，及仲
      裁法第三十八條第一項第一、二款之規定，請求撤銷仲裁判斷。
（二）原告於仲裁進行時，曾多次引證八十八年度仲聲愛字第一四九號仲裁事件相關
      資料，作為本案仲裁事件之攻擊防禦方法，供本案仲裁庭自由心證判斷事實之
      資料，應屬該當仲裁法第四十條第一項第九款所謂「為判斷基礎之民事、刑事
      、或行政處分」，惟且原告唯恐認定事實內容不同，致仲裁決定間相互衝突，
      曾請求停止仲裁程序，惟均未獲仲裁人置理，其作成之系爭仲裁判斷自有仲裁
      法第四十條第一項第九款應予撤銷之事由。
（三）依仲裁法第五十二條之規定，仲裁庭應職權調查證據，惟仲裁庭職權傳喚訴外
      人台號公司出庭作證，或就書狀所陳述之事實，依職權調查是否為真實，以明
      瞭被告就系爭工程之遲延有無可歸責之事由，作為被告是否可歸責之判斷依據
      。本件仲裁庭竟未職權調查證據，顯已構成仲裁法第四十條第四款之撤銷事由
      。
二、被告則以：系爭仲裁判斷不僅附有理由，且理由充足詳盡；又系爭仲裁判斷係基
    於事實、證據獨立認定，與尚未終結之八十八年度仲聲愛字第一四九號仲裁事件
    無涉，亦無已遭變更或足以影響判斷之結果之情事；另仲裁庭並無職權調查之必
    要等語置辯。
三、原告雖主張系爭仲裁判斷有不備理由之情形，是依仲裁法第四十條第一項第一款
    及第三十八條第一項第二款之規定，得請求撤銷仲裁判斷。惟查，仲裁法第三十
    八條第一項第二款所指之「不附理由」，係指仲裁判斷書完全不附理由者而言，
    如仲裁判斷書已有敘述理由，無論該理由是否完備、正當、或是否相互矛盾，皆
    不得認為不附理由，此與民事訴訟法第四百六十九條第六款之規定不同，最高法
    院八十五年度台上字第二七二二號、八十七年度台上字第九七八號判決均足資參
    照，而查系爭仲裁判斷之理由欄，分別從程序方面及實體方面，以十五頁之篇幅
    敘明其為判斷之依據，則無論該理由是否完備或理由是否矛盾，揆諸前揭說明，
    均顯無仲裁法第三十八條第一項第二款所指「不附理由」之情形，原告依此主張
    應撤銷系爭仲裁判斷，自無理由。又原告雖於起訴時主張系爭仲裁判斷有仲裁法
    第三十八條第一項第一款之情事，惟於審理中從未指出系爭仲裁判斷有何與仲裁
    協議標的之爭議無關、或逾越仲裁協議範圍之情形，空言指述，亦難採信。
四、次按為仲裁判斷基礎之民事、刑事及其他裁判或行政處分，依其後之確定裁判或
    行政處分已變更，且該變更足以影響判斷之結果時，得請求撤銷仲裁判斷，仲裁
    法第四十條第一項第九款、第三項足資參照，而本件原告雖主張其於仲裁進行時
    ，曾多次引證八十八年度仲聲愛字第一四九號仲裁事件相關資料，作為本案仲裁
    事件之攻擊防禦方法，供本案仲裁庭自由心證判斷事實之資料，且原告唯恐認定
    事實內容不同，致仲裁決定間相互衝突，曾請求停止仲裁程序，惟均未獲仲裁人
    置理，其作成之系爭仲裁判斷自有仲裁法第四十條第一項第九款應予撤銷之事由
    等語，然卻未說明有任何為判斷基礎之民事、刑事及其他裁判或行政處分曾遭變
    更之情事，其主張之事實又與前揭法條要件顯然不合，則原告主張依仲裁法第四
    十條第一項第九款之規定應撤銷系爭仲裁判斷，自無理由。
五、又原告雖主張仲裁庭未依職權調查證據，違反仲裁法第五十二條之規定，是有仲
    裁法第四十條第一項第四款之撤銷事由，惟查，仲裁法第五十二條係規範法院關
    於仲裁事件所應採行之程序，與仲裁庭如何進行仲裁程序無涉，是以原告主張仲
    裁庭應依該條之規定進行職權調查，否則即屬違背法律規定云云，自顯無理由。
六、從而，本件原告主張依仲裁法第四十條第一項第一、四、九款之規定，系爭仲裁
    判斷應予撤銷，均無理由，應予駁回。
七、據上論斷：原告之訴為無理由，依民事訴訟法第七十八條判決如主文。
中      華      民      國    九十    年      四      月     三十     日
                                            民事第三庭法      官  林鴻達
右為正本係照原本作成
如對本判決上訴，須於判決送達後廿日內向本院提出上訴狀
中      華      民      國    九十    年      四      月     三十     日
                                                      法院書記官  林秀娥


司法院資訊處製作；財團法人民間司法改革基金會備份。
